最  高  行  政  法  院  裁  定
111年度抗字第306號
抗  告  人  王軍二                                      

            王成章                                     

            王文麗                                     

                          共同送達代收人　楊志航　律師
相  對  人  新北市烏來區公所

代  表  人  周守信              
上列當事人間因原住民保留地事件，抗告人對於中華民國111年8
月25日臺北高等行政法院110年度原訴字第6號裁定，提起抗告，
本院裁定如下︰
　　主  文
原裁定廢棄，應由臺北高等行政法院更為裁判。
　　理  由
一、訴外人（下同）蔡國潘於民國56年間依臺灣省山地保留地管
    理辦法（80年4月10日發布廢止）規定申請設定坐落新北市○
    ○區○○段000地號土地（下稱系爭土地）耕作權（下稱系爭耕
    作權），經核定並為設定登記，耕作權存績期間自56年8月2
    1日至66年8月20日止。嗣由蔡國潘（00年0月00日死亡）之
    繼承人繼承系爭耕作權登記。抗告人於109年9月2日委由志
    航法律事務所提出函文（下稱系爭函文）向相對人表示，系
    爭土地自36年起即由抗告人先祖開墾、建屋設籍，輾轉由抗
    告人繼續使用迄今，蔡國潘及其繼承人自始無開墾或耕作系
    爭土地之事實，違反原住民保留地開發管理辦法（84年3月2
    2日修正發布名稱前，原名稱：山胞保留地開發管理辦法）
    相關規定，請求相對人撤銷上開准予蔡國潘〈臺北高等行政
    法院（下稱原審）110年原訴字第6號裁定（下稱原裁定）誤
    載為藩〉及其繼承人設定登記。繼以相對人自收受之日起逾2
    個月未為回復為由，提起訴願，經決定不受理，續提行政訴
    訟，並聲明：「⒈訴願決定撤銷。⒉相對人應撤銷准予蔡國潘
    就系爭土地於56年設定耕作權之行政處分，撤銷准予蔡**、
    潘**就系爭土地於107年設定耕作權之行政處分。⒊相對人應
    訴請塗銷新北市新店地政事務所於56年以蔡國潘為耕作權人
    所為之耕作權設定登記，塗銷105年（字號：新登字第16836
    0號）以蔡**、潘**為耕作權人所為之耕作權設定登記。」
    經原裁定駁回抗告人之訴，抗告人遂提起本件抗告。
二、抗告意旨略謂：原裁定以抗告人之公法上請求權不存在，應
    為是否欠缺訴訟標的之法律關係之要件，而非欠缺訴訟合法
    要件，原裁定未審酌當事人之實體上法律關係，尚嫌速斷。
    依內政部85年7月18日台(85)內地字第8506828號函釋意旨，
    原住民保留地因鄉公所承辦人員疏失，誤將土地所有權登記
    於未有自住房屋實際居住者之名下，應訴請法院判決塗銷確
    定據以辦理塗銷其所有權登記，鄉公所無裁量空間。原住民
    就自己使用之土地，依79年頒訂之山胞保留地開發管理辦法
    第8條規定，有申請為耕作權人之公法上請求權。抗告人之
    父祖於36年間即於系爭土地開墾建屋，申設門牌及電力，繳
    納房屋稅，後輾轉由抗告人承受繼續使用迄今，依當時原住
    民保留地相關管理辦法規定，不待登記即無償取得地上權，
    享有請求登記為系爭土地之耕作權人，及耕作權期滿後取得
    所有權之公法上權利。相對人誤將系爭土地登記耕作權予他
    人，損害抗告人權益，自有權請求相對人撤銷系爭耕作權設
    定處分。蔡國潘系爭耕作權設定既屬違法，相對人後續准其
    繼承人於105年繼承耕作權登記行政處分，亦屬違法，爰請
    求廢棄原裁定等語。
三、本院查：
  ㈠行政訴訟法第4條第1項規定：「人民因中央或地方機關之違
    法行政處分，認為損害其權利或法律上之利益，經依訴願法
    提起訴願而不服其決定，或提起訴願逾3個月不為決定，或
    延長訴願決定期間逾2個月不為決定者，得向行政法院提起
    撤銷訴訟。」第5條規定：「（第1項）人民因中央或地方機
    關對其依法申請之案件，於法令所定期間內應作為而不作為
    ，認為其權利或法律上利益受損害者，經依訴願程序後，得
    向行政法院提起請求該機關應為行政處分或應為特定內容之
    行政處分之訴訟。（第2項）人民因中央或地方機關對其依
    法申請之案件，予以駁回，認為其權利或法律上利益受違法
    損害者，經依訴願程序後，得向行政法院提起請求該機關應
    為行政處分或應為特定內容之行政處分之訴訟。」第8條 規
    定：「（第1項）人民與中央或地方機關間，因公法上原因
    發生財產上之給付或請求作成行政處分以外之其他非財產上
    之給付，得提起給付訴訟。因公法上契約發生之給付，亦 
    同。(第2項）前項給付訴訟之裁判，以行政處分應否撤銷為
    據者，應於依第4條第1項或第3項提起撤銷訴訟時，併為請
    求。原告未為請求者，審判長應告以得為請求。」其中一般
    給付訴訟為人民欲請求某種行政法上之給付，其他典型的訴
    訟類型，包括撤銷（形成）訴訟、課予義務訴訟及確認訴訟
    不足以涵蓋時，即得考慮將其歸入一般給付訴訟。其中一般
    給付訴訟與課予義務訴訟（特別的給付訴訟）之訴求內涵因
    有重疊，如係「依法申請之案件」固應優先適用特別規定之
    課予義務訴訟，而可認其對於課予義務訴訟具有某種程度的
    補充性，但一般給付訴訟與撤銷訴訟的訴求內涵沒有重疊，
    對於撤銷訴訟並不具補充性。至所謂「依法申請之案件」 
    ，則係指人民依法規有權請求行政機關為准駁之行政處分者
    而言。
  ㈡原裁定駁回抗告人於原審之訴，其理由略謂：系爭函文僅係
    促請相對人發動職權調查前揭許可決定是否適法，非屬依法
    申請案件，所提課予義務訴訟，不備課予義務訴訟之實體判
    決要件，且此起訴瑕疵尚無從以闡明抗告人更正訴之聲明而
    得補正。抗告人起訴屬不備要件，於法不合法，應予駁回等
    語。
  ㈢按提起課予義務訴訟，如非依法申請，其據以提起行政訴訟
    法第5條規定之訴訟，固屬起訴不備要件。惟行政訴訟法第1
    25條第3項規定：「審判長應向當事人發問或告知，令其陳
    述事實、聲明證據，或為其他必要之聲明及陳述；其所聲明
    或陳述有不明瞭或不完足者，應令其敘明或補充之。」經查
     ，抗告人於原審起訴請求撤銷訴願決定，並請求「相對人
    應撤銷准予蔡國潘就系爭土地於56年設定耕作權之行政處分
     ，撤銷准予蔡**、潘**就系爭土地於107年設定耕作權之行
    政處分。」然依其起訴狀記載，除主張本於行政訴訟法第11
    7條規定提起課予義務訴訟外，亦主張相對人准予系爭耕作
    權設定係屬違法，致影響第三人即抗告人取得系爭土地耕作
     權之權利，故得依行政訴訟法第4條規定提起撤銷訴訟等語
     。案經原審於110年6月30日裁定命抗告人補正：「提起撤
    銷訴訟或課予義務訴訟，須經合法訴願程序。請求機關應為
    行政處分或應為特定內容行政處分之訴訟，並以有『依法申
    請 之案件』存在為前提。原告應具體表明訴訟標的（即請求
    撤銷之行政處分日期文號）、應記載事項、符合訴訟合法要
    件之請求權基礎及其依據。」嗣經抗告人具狀表示，據新北
    市新店地政事務所函復上開耕作權設定係相對人於105年11
    月23日致函囑託其辦理登記，故抗告人查無原行政處分日期
    文號，有各該裁定及陳報狀附卷可資對照（見原審卷第53、
    59頁）。就此，抗告人究係對相對人准予蔡國潘及其繼承人
    為系爭耕作權設定處分提起撤銷訴訟，抑或認相對人怠於對
    其申請作成處分而提起課予義務訴訟，其意未明，如係提起
    撤銷訴訟，何以不備起訴要件，原裁定未加詳述，即逕予駁
    回此部分訴訟，難謂適法。又抗告人訴之聲明第3項請求相
    對人應訴請法院塗銷蔡國潘及其繼承人之耕作權設定登記，
    似係請求相對人為一定之事實行為而提起一般給付訴訟，原
    裁定遽認此部分屬課予義務訴訟，而以其不備課予義務訴訟
    「依法申請」之訴訟要件，併裁定駁回，亦有未洽。綜上，
    原裁定既有如上所述之違法，抗告意旨求為廢棄，為有理由
    。爰將原裁定廢棄，由原審闡明調查後更為裁判。
四、依行政訴訟法第272條、民事訴訟法第492條，裁定如主文。
中　　華　　民　　國　　111 　年　　12　　月　　1 　　日
                    最高行政法院第四庭
                        審判長法官  陳　國　成　
                              法官　王　碧　芳
                              法官　蔡　紹　良
                              法官　蔡　如　琪
                              法官　簡　慧　娟

以  上  正  本  證  明  與  原  本  無  異
中　　華　　民　　國　　111 　年　　12　　月　　1 　　日
　　　　　　　　　　　　　　　書記官　蕭　君　卉